臺灣高等法院民事判決　　　　　　　　95年度上易字第496號
上　訴　人　己○○
　　　　　　戊○○
　　　　　　乙○○
共　　　同
訴訟代理人　張菀萱律師
被 上訴 人　甲○
　　　　　　丙○○
共　　　同
訴訟代理人　丁○○
上列當事人間請求侵權行為損害賠償事件，上訴人對於中華民國
95 年2月15日臺灣臺北地方法院94年度訴字第5004號第一審判決
提起上訴，經本院於95年12月26日言詞辯論終結，判決如下：
    主      文
原判決關於命上訴人連帶給付被上訴人甲○之金額超過新臺幣參
拾參萬參仟參佰拾玖元及自民國九十四年十二月二十三日起至清
償日止按年息百分之五計算之利息部分，及該部分假執行之宣告
，暨命上訴人連帶負擔訴訟費用之裁判均廢棄。
上開廢棄部分，被上訴人甲○在第一審之訴及假執行之聲請均駁
回。
其餘上訴駁回。
第一、二審訴訟費用由被上訴人甲○負擔二十五分之四，餘由上
訴人連帶負擔。
    事實及理由
一、本件被上訴人均未於言詞辯論期日到場，核無民事訴訟法第
    386 條所列各款情形，爰依上訴人之聲請，由其一造辯論而
    為判決，合先敘明。
二、上訴人聲明求為判決：(一)原判決關於不利上訴人部分廢棄。
    (二)上開廢棄部分，被上訴人第一審之訴及假執行之聲請均駁
    回。
    被上訴人聲明求為判決：上訴駁回。
三、被上訴人起訴主張：上訴人己○○ (民國75年3月15日出生)
    於民國 (下同)93 年8月7日下午5時30分許，騎乘車號GG8-
    105號重型機車，沿台北縣新店市○○路由南往北行駛，途
    經台北縣新店市○○路1段109巷口時，因疏於注意車前狀況
    ，且以70至80公里之時速超速行駛，致撞及在車前行走之王
    偉 (下稱系爭車禍)，致王偉倒地，因而受有頭部外傷
    併腦幹挫傷之傷害，經送醫急救後，仍於同年8月14日因腦
    幹衰竭不治死亡。上訴人己○○依法自應賠償被上訴人因王
    偉受傷致死所支出之醫療費用及喪葬費，並賠償被上訴人
    扶養費及非財產上損害之慰撫金，上訴人戊○○、乙○○於
    系爭車禍發生時，係上訴人己○○之父母，為其法定代理人
    ，依法亦應連帶負損害賠償責任等情。爰依侵權行為之法則
    ，求為命上訴人連帶給付被上訴人甲○新臺幣 (下同)49 萬
    8,346元、丙○○50萬8,252元，及分別自93年4月21日、94
    年12月23日起，均至清償日止，按年息5%計算利息之判決 (
    另超過上開金額之請求，業經原審判決被上訴人敗訴確定)
    。
    上訴人則以：上訴人對於被上訴人請求賠償醫療費用1萬
    4,238元及喪葬費18萬5,720元固不爭執，惟王偉亦有違反
    道路交通安全規則第134條第1項第1款規定，違規穿越道路
    ，對系爭車禍之發生亦有過失，且財團法人汽車交通事故特
    別補償基金已賠償被上訴人40萬元，依法應予扣除；又被上
    訴人均值壯年，且被上訴人丙○○尚有收入，均未達不能維
    持生活之程度，應按勞動基準法第54條第1項第1款所規定之
    勞工強制退休年齡60歲，計算彼等所得請求法定扶養費之期
    間，亦即均應自60歲退休年齡後始有受扶養之必要，且被上
    訴人之次子王字宇，依法亦應同負扶養義務；又上訴人因家
    境清寒，全家收入僅靠上訴人乙○○擺設攤販維生，每月收
    入微薄，尚需賃屋居住，上訴人己○○並以辦理助學貸款之
    方式繳納學費，故被上訴人各請求賠償慰撫金70萬元尚嫌過
    高；又上訴人之境況實無法一次清償賠償金額，爰依民事訴
    訟法第396條第1項規定，請求准予分期給付云云，資為抗辯
    。
四、經查被上訴人主張上訴人己○○於上揭時地騎乘機車，因疏
    於注意車前狀況，且超速行駛，致撞及在車前行走之被害人
    王偉，致王偉傷重不治死亡等情，既為上訴人所不爭執
    ，並有臺灣臺北地方法院檢察署相驗屍體證明書、醫療費用
    單據及喪葬費單據可證 (見原審卷第30、70至80頁)，且上
    訴人己○○因此所涉刑責部分，亦經刑事法院依過失致人於
    死罪名，判處有期徒刑7月確定，業據調取本院94年度交上
    易字第207號刑事偵審全卷查明屬實，自堪認為真實。
五、被上訴人甲○、丙○○主張上訴人應連帶賠償彼等各49萬
    8,346元、50萬8,252元等語；而上訴人則予以否認，並以前
    揭情詞置辯。經查：
(一)、按因故意或過失，不法侵害他人之權利者，負損害賠償責任
    ；又無行為能力人或限制行為能力人，不法侵害他人之權利
    者，以行為時有識別能力為限，與其法定代理人連帶負損害
    賠償責任，民法第184條第1項前段、第187條第1項前段分別
    定有明文。本件上訴人己○○為75年3月15日出生，於系爭
    車禍發生時，尚未滿20歲，為限制行為能力人，上訴人戊○
    ○、乙○○係己○○之父、母，為其法定代理人，有全戶戶
    籍資料查詢結果可證 (見本院卷第124頁)，是上訴人戊○○
    、乙○○自應就上訴人己○○因過失致被害人王偉死亡，
    與上訴人己○○連帶負侵權行為損害賠償責任。又依警繪道
    路交通事故現場圖所示 (見臺灣臺北地方法院檢察署93年度
    核退字第5039號卷第40頁)，上揭事故地點為雙向車道，上
    訴人己○○所騎乘之機車刮地痕起點，位於其行向車道外側
    近中央處，距鄰近之行人穿越道66公尺，而被害人王偉穿
    著之鞋子則散落於該機車行向車道近內側，距機車刮地痕約
    1.6公尺，足認被害人王偉應係於橫向穿越道路時，在上
    訴人己○○所騎乘之機車行向車道外側遭致撞擊，顯亦有違
    反道路交通安全規則第134條第1項第1款：「設有行人穿越
    道、人行天橋或人行地下道者，必須經由行人穿越道、人行
    天橋或人行地下道穿越，不得在其一百公尺範圍內穿越道路
    」之規定，是上訴人所為被害人王偉與有過失之抗辯，應
    屬可取。從而，上訴人己○○超速行駛及未注意車前狀況，
    以及被害人王偉在有行人穿越道100公尺內，橫越道路未
    讓車道上行駛車輛先行，均同屬系爭車禍之肇事原因，臺北
    縣區車輛行車事故鑑定委員會就系爭車禍所為之鑑定結果，
    亦同此認定 (見本院94年度交上易字第207號卷第23至24頁)
    。經衡酌上訴人己○○及被害人王偉上揭行為之過失程度
    ，應認上訴人己○○就系爭車禍之發生應負2/3之過失責任
    ，被害人王偉就系爭車禍之發生應負1/3之過失責任。
(二)、次按不法侵害他人致死者，對於支出醫療及增加生活上需要
    之費用或殯葬費之人，亦應負損害賠償責任，民法第192 條
    第1項定有明文。被上訴人主張伊等因被害人王偉之受傷
    致死，已支出醫療費用1萬4,238元及喪葬費18萬5,720元，
    既為上訴人所不爭執 (見本院卷第24頁)，揆諸上揭規定，
    上訴人自應就上開費用連帶負賠償責任，是被上訴人各請求
    上訴人應連帶賠償其上揭金額之1/2，即醫療費用7,119 元
    及喪葬費9萬2,860元，洵屬有據。
(三)、復按被害人對於第三人負有法定扶養義務者，加害人對於該
    第三人亦應負損害賠償責任；又直系血親相互間，互負扶養
    之義務；又負扶養義務者有數人而其親等同一時，應各依其
    經濟能力，分擔義務；又夫妻互負扶養之義務，其負扶養義
    務之順序與直系血親卑親屬同；又受扶養權利者為直系血親
    尊親屬時，雖不以無謀生能力為必要，但仍須以不能維持生
    活為限，民法第192條第2項、第1114條第1項第1款、第1115
    條第3項、第1116條之1前段、第1117條分別定有明文，因此
    ，直系血親尊親屬，如能以自己財產維持生活者，自無受扶
    養之權利 (最高法院86年度台上字第3173號判決參照)。經
    查被上訴人育有二子，分別為長子即被害人王偉 (81年6
    月19日出生)及次子王字宇 (93年5月11日出生)，於系爭車
    禍發生時，分別年僅12歲及3個月，有戶籍謄本可證 (見原
    審卷第12、67頁)，均尚無扶養被上訴人之能力，惟被上訴
    人甲○名下有房屋1棟、土地5筆 (其中4筆地目為建，1筆地
    目為田)及汽車1輛，財產總額共計650萬3,496元，而被上訴
    人丙○○名下查無任何資產，94年度申報所得總額僅有利息
    所得1萬5,610元等情，有兩造所不爭執之稅務電子閘門財產
    所得調件明細表可證 (見本院卷第83至85頁)，足認被上訴
    人甲○應能以上揭自己財產維持生活，並無受扶養之權利，
    是其主張上訴人應連帶賠償其扶養費云云，即屬無據；而被
    上訴人丙○○既無自己財產維持生活，應自被害人王偉成
    年起，即有受其扶養之權利，是上訴人所為被上訴人丙○○
    應自60歲退休年齡後，始有受扶養必要之抗辯，尚不足取。
(四)、兩造固各自提出90年、91年臺閩地區簡易生命表 (見原審卷
    第17至20、63至66頁)，供為計算被上訴人丙○○之平均餘
    命，經核上揭資料既均屬同一機關針對國人平均壽命所製作
    之統計資料，自應以較新之91年臺閩地區簡易生命表為認定
    依據，較符合現況。因此，被上訴人丙○○ (57年8月12日
    出生)於93年8月14日被害人王偉死亡時係35歲 (見原審卷
    第11頁)，對照91年臺閩地區簡易生命表 (女性)計算其平均
    餘命，為45.11年，亦即約至138年9月24日止。又被上訴人
    互為配偶，是依上揭規定，被上訴人甲○應與成年後之被害
    人王偉及王字宇2人，共同對被上訴人丙○○負扶養義務
    ，故被害人王偉自其成年時即101年6月19日起，與被上訴
    人甲○2人，各自對被上訴人丙○○負擔1/2之扶養義務，並
    俟王字宇成年時即113年5月11日起，與被上訴人甲○及王字
    宇3人，各自對被上訴人丙○○負擔1/3之扶養義務，迄至
    138年9月24日止。又被上訴人丙○○主張以財政部公布之扶
    養親屬寬減額每人每年7萬4,000元為扶養費之計算基準，既
    為上訴人所不爭執 (見本院卷第25頁)，自屬可取，惟被上
    訴人丙○○既請求上訴人一次給付扶養費，則上述扶養期間
    之中間利息即應扣除。從而經依霍夫曼計算法扣除中間利息
    後，被上訴人丙○○得對上訴人連帶請求之扶養費金額，包
    括：被害人王偉成年後迄至王字宇成年前，被害人王偉
    對被上訴人丙○○應負之扶養義務為26萬7,480元【計算式
    ：7 萬4,000元×13.000000 00 (此為被害人王偉死亡翌
    日即93年8月15日起，至王字宇成年前即113年5月10止，計
    約19.73年之霍夫曼係數)＝103萬4,343元；7萬4,000元×
    6.00000000 (此為被害人王偉死亡翌日即93年8月15日起
    ，至被害人王偉成年前即101年6月18日止，計約7.83年之
    霍夫曼係數)＝49萬9,383元；103萬4,343元－49萬9,383元
    ＝53萬4,960元；53萬4,960元÷2(1/2之扶養義務)＝26萬
    7,480元】；以及王字宇成年後，迄至被上訴人丙○○餘命
    屆滿止，被害人王偉對被上訴人丙○○應負之扶養義務為
    24 萬6,155元【7萬4,000元×23.00000000 (此為被害人王
    偉死亡翌日即93年8月15日起，至被上訴人丙○○餘命屆
    滿即138年9月24日止，計約45.11年之霍夫曼係數)＝177萬
    2,808 元；7萬4,000元×13.00000000 (此為被害人王偉
    死亡翌日即93年8月15日起，至王字宇成年前即113年5月10
    止，計約19.73年之霍夫曼係數)＝103萬4,343元；177萬
    2,808元－103萬4,343元＝73萬8,465元；73萬8,465元÷3（
    1/3之扶養義務)＝24萬6,155元】。共計51萬3,635元 (26萬
    7,480元＋24萬6,155元＝51萬3,635元)，惟原判決僅准許26
    萬2,399.5元(被上訴人丙○○並未聲明不服)，應屬有據。
(五)、再按不法侵害他人致死者，被害人之父母雖非財產上之損害
    ，亦得請求賠償相當之金額，民法第194條定有明文。被上
    訴人因系爭車禍而喪失愛子，彼等在精神上自必感受莫大痛
    苦，不言可喻，自得請求賠償非財產上損害之慰撫金。爰斟
    酌上訴人己○○為明志科技大學學生，94年申報薪資所得13
    萬4,079元 (見原審卷第10、35頁；本院卷第79頁)；上訴人
    戊○○為國中畢業，目前無工作，名下有土地1筆 (地目建)
    ，財產總額共計17萬3,268元 (見原審卷第10頁、本院卷第
    81頁)；上訴人乙○○為商職畢業，目前以攤販為業，每月
    收入約9,000元至1萬元不等，每月需負擔房屋租金2萬元 (
    見原審卷第10、46至49頁；本院卷第78頁)；而被上訴人甲
    ○為國中畢業，目前無業 (見原審卷第10頁)，其資力如上
    所述；被上訴丙○○為高職畢業，每月需負擔房屋租金
    7,500 元，曾受僱於檳榔攤業者販售檳榔 (見原審卷第10、
    94至第97頁)，其資力亦如上述，以及上訴人己○○之過失
    程度非輕，被上訴人所受之精神上痛苦至鉅等一切情狀後，
    認被上訴人請求上訴人連帶賠償彼等之慰撫金各70萬元，尚
    屬適當。
(六)、惟按損害之發生或擴大，被害人與有過失者，法院得減輕賠
    償金額，或免除之，民法第217條第1項定有明文。本件被上
    訴人甲○因系爭車禍所受之損害金額，計有醫療費用7,119
    元、喪葬費9萬2,860元及慰撫金70萬元，共計79萬9,979元
    ；被上訴人丙○○因系爭車禍所受之損害金額，計有醫療費
    用7,119元、喪葬費9萬2,860元、扶養費51萬3,635元及慰撫
    金70萬元，共計131萬3,614元。惟上訴人己○○就系爭車禍
    既衹應負2/3之過失責任，已如前述，則上訴人所應連帶賠
    償被上訴人之損害賠償金額，即各應減輕依上開金額之2/3
    計算。又財團法人汽車交通事故特別補償基金依強強制汽車
    責任保險法規定所為之補償，視為損害賠償義務人損害賠償
    金額之一部分，損害賠償義務人受賠償請求時，得扣除之，
    強制汽車責任保險法第42條第1項定有明文，被上訴人既已
    受領補償金40萬元 (見原審卷第37頁)，則上訴人所為被上
    訴人請求之損害賠償金額各應扣除20萬元之抗辯，應屬可取
    。從而，被上訴人甲○、丙○○所得請求上訴人連帶賠償之
    金額，依序為33萬3,319元 (79萬9,979元×2/3－20萬元＝
    33萬3,319元；元以下四捨五入，以下同)及67萬5,743元
    (131萬3,614元×2/3－20萬元＝67萬5,743元)，惟原判決就
    被上訴人丙○○部分僅准許50萬8,252元，未據其聲明不服
    。至上訴人請求分期清償，既為被上訴人所不同意 (見本院
    卷第117頁反面)，且系爭車禍發生迄今已逾2年，上訴人均
    未賠償被上訴人分文，顯難認彼等有賠償之誠意，自無依上
    訴人之聲請，定履行期間之必要。
(七)、末按給付無確定期限者，債務人於債權人得請求給付時，經
    其催告而未為給付者，自受催告時起，負遲延責任；又遲延
    之債務，以支付金錢為標的者，債權人得請求依法定利率計
    算之遲延利息；又應付利息之債務，其利率未經約定，亦無
    法律可據者，週年利率為5%，民法第229條第2項前段、第
    233條第1項前段、第203條分別定有明文。本件被上訴人對
    於上訴人之侵權行為損害賠償請求權，係屬於給付未有確定
    期限之金錢債權，是被上訴人請求上訴人各給付自被上訴人
    94年12月22日準備書狀繕本送達之翌日即94年12月23日 (
    見原審卷第62、88頁反面)起，均至清償日止，按5%計算之
    法定遲延利息，自屬有據。
(八)、綜上所述，被上訴人甲○、丙○○依據侵權行為之法則，依
    序請求上訴人連帶給付33萬3,319元、50萬8,252元，及均自
    94 年12月23日起至清償日止，按年息5%計算之利息部分，
    均屬應予准許；至被上訴人甲○逾上開部分 (除確定部分外
    )之請求，即屬不應准許。從而，原審就上開不應准許部分
    ，所為上訴人敗訴之判決，自有未洽，上訴論旨指摘原判決
    此部分不當，求予廢棄判，為有理由；就上開應予准許部分
    ，所為上訴人敗訴之判決，核無違誤，上訴論旨指摘原判決
    此部分不當，求予廢棄改判，為無理由。
六、至兩造其餘之攻擊或防禦方法及未經援用之證據，經本院斟
    酌後，認為均不足以影響本判決之結果，自無逐一詳予論駁
    之必要，併此敘明。
七、據上論結，本件上訴為一部有理由，一部無理由，依民事訴
    訟法第450條、第449條第1項、第79條、第85條第2項，判決
    如主文。
中　　華　　民　　國　　96　　年　　1　　月　　9　　日
                    民事第六庭
                        審判長法　官  林鄉誠
　　　　　　  　　　　　  　　法　官  楊豐卿
　　　　　　　  　　　　  　　法　官  許紋華
正本係照原本作成。
不得上訴。
中　　華　　民　　國　　96　　年　　1　　月　　10　　日
　　　　　　　　　　　　　　　書記官  潘大鵬
